臺灣高等法院刑事判決
109年度上易字第1647號
上  訴  人  臺灣宜蘭地方檢察署檢察官
上  訴  人  
即  被  告  鄭玉熒

選任辯護人  林正欣律師
上列上訴人因被告詐欺等案件，不服臺灣宜蘭地方法院108年度
易字第293號，中華民國109年6月3日第一審判決（起訴案號：臺
灣宜蘭地方檢察署108年度偵緝字第81、82、83、84號），提起
上訴，本院判決如下：
    主  文
原判決關於鄭玉熒犯詐欺取財罪暨所定執行刑部分均撤銷。
第一項撤銷部分鄭玉熒無罪。
其餘上訴駁回。
    犯罪事實
一、鄭玉熒於民國73年起在國泰人壽保險股份有限公司(下稱國
    泰人壽公司)羅東公正路展業通訊處擔任業務員，後擔任業
    務襄理（嗣於107年12月辦理退休），負責為國泰人壽公司
    拓展業務、向保險客戶代收保險費、招攬保險契約及為客戶
    進行保單質借等工作，為從事業務之人。緣邱清傳於101年1
    2月28日透過鄭玉熒向國泰人壽公司投保「添美多美元終身
    人壽保險」（保單號碼0000000000）保額美元2萬2千元，繳
    費年期為6年，為年繳保費。邱清傳於101年12月某日，向鄭
    玉熒表示，欲以躉繳方式一次繳清系爭保險契約保險費，邱
    清傳並於101年12月某日至銀行提領新臺幣100萬元，在羅東
    國泰世華銀行交付鄭玉熒收受。詎鄭玉熒竟意圖為自己不法
    之所有，基於業務侵占之犯意，於101年12月某日代國泰人
    壽公司收受邱清傳交付之「添美多美元終身人壽保險」保費
    100萬元而為國泰人壽公司持有上開保費後，易持有為所有
    之意思將上開款項侵占入己，而未交付予國泰人壽公司，以
    此方式侵占國泰人壽公司上開應收保費共計100萬元。嗣經
    邱清傳於107年7月向國泰人壽公司申訴，國泰人壽公司始悉
    上情。
二、案經國泰人壽公司告訴暨宜蘭縣政府警察局羅東分局報告臺
    灣宜蘭地方檢察署檢察官偵查起訴。
    理  由
甲、有罪部分
壹、程序部分：
    本判決以下所引具傳聞性質之各項供述證據，經本院於審理
    期日調查證據時提示並告以要旨後，未據當事人於言詞辯論
    終結前就證據能力部分有所異議，經審酌該言詞陳述或書面
    陳述作成時之情況，該等證據並無違背法定程序取得或顯不
    可信之情形，以之作為證據均屬適當，依據刑事訴訟法第15
    9條之5規定，自應認為均有證據能力。至其餘認定事實所引
    用之非供述證據，並無證據證明係公務員違背法定程序所取
    得，亦無刑事訴訟法第159條之4顯有不可信之情況與不得作
    為證據之情形，且經本院於審理期日依法進行證據之調查、
    辯論，依同法第158條之4規定之反面解釋，亦均應有證據能
    力。
貳、實體部分：
一、認定犯罪事實所憑之證據及理由：
    訊據被告對於上開犯罪事實坦承不諱(本院卷第129、168頁)
    ，經查：被告亦於原審對於侵占國泰人壽公司保戶邱清傳保
    費之犯行坦承不諱（見原審108年度易字第293號卷一第212
    頁背面)，核與證人即告訴代理人簡瑜、吳彥明、周志勳、
    張天香之證述相符，復有國泰人壽查詢員工資料、國泰人壽
    保險股份有限公司以外幣收付不分保單專屬要保書1份、邱
    清傳聲明書、本票影本、宜蘭縣羅東地政事務所108年7月16
    日羅地登字第1080006258號函及所附資料各1份在卷可資佐
    憑。綜上證據及理由，足認被告之自白供述與事實相符，此
    部分事證明確，堪予認定，自應依法論科。
二、論罪科刑部分：
　㈠被告於事實所示時、地為業務侵占之犯行後，刑法第336條業
    於108年12月25日修正公布，對照修正前後條文，修正條文
    係將刑法施行法第1條之1第2項本文規定罰金數額修正提高3
    0倍明文化，以增加法律明確性，使刑法分則各罪罰金數額
    具內在邏輯一致性，惟於被告所犯之罪刑並無影響，尚無有
    利不利之問題，自應逕行適用裁判時即修正後即現行法刑法
    第336條之規定論處，先予敘明。
  ㈡核被告所為，係犯刑法第336條第2項之業務侵占罪。
三、沒收部分：
　　被告業務侵占所得之100萬元，為被告本案犯罪所得，且被
    告犯後尚未與告訴人國泰人壽保險股份有限公司達成和解，
    並未賠償告訴人國泰人壽保險股份有限公司，自應依刑法第
    38條之1第1項前段之規定，宣告沒收之，且因未經扣案，爰
    併依同條第3項之規定，於全部或一部不能沒收或不宜執行
    沒收時，追徵其價額。
四、駁回被告上訴之理由：　　　　　　　　
    被告上訴理由略以：被告有意願與國泰人壽公司和解，但因
    國泰人壽公司和解條件被告無法找到保證人，所以無法達成
    和解，仍請求給予被告緩刑之機會，以便賺錢賠償國泰人壽
    公司等語。本院爰以被告之行為人責任為基礎，審酌被告於
    行為時任職國泰人壽公司擔任保險業務襄理，為從事業務之
    人，竟利用職務之便，侵占為公司持有之款項，戕害國泰人
    壽公司商譽之犯罪動機、目的以及犯罪手段，造成國泰人壽
    公司受有財產上之損害非輕，法治觀念薄弱，不知尊重他人
    財產法益，所為應予嚴懲。再兼衡被告犯後坦承犯行，惟尚
    未能與國泰人壽公司達成和解並賠償，自述之智識程度、有
    三個小孩等一切情狀，堪認原審就被告所犯上開之罪，量處
    有期徒刑9月，認事用法均無違誤，量刑亦屬妥適，自應予
    以維持。被告上訴意旨請求為緩刑之宣告，惟被告並未賠償
    國泰人壽公司之損害，亦未提出合理可以讓國泰人壽公司接
    受之和解條件，僅空言有意願和解，請求緩刑可以賺錢賠償
    云云。然被害人國泰人壽公司之損害既不能獲得合理之補償
    修復，則基於被害人權益尚未能獲得合理之保障，自尚難認
    被告確有以暫不執行刑罰為適當之理由，應予以駁回。
乙、無罪部分：
一、公訴意旨略以：㈠㊀江素卿係鄭玉熒服務的保戶，106年間，
    江素卿因車禍而向國泰人壽保險股份有限公司申請理賠，得
    款390,886元。鄭玉熒竟意圖為自己不法之所有，向江素卿
    詐稱「我（鄭玉熒）可以替妳（江素卿）申請到更多的理賠
    金，但妳要先將領取的理賠金繳回，因為，必須要先查詢保
    費及代繳酒駕罰金」、「匯給我的錢就當作是借的」等語，
    使江素卿因此陷於錯誤而於106年6月1日匯款45萬元給鄭玉
    熒，鄭玉熒得款45萬元後，拿去花用。㊁江素卿因其子酒駕
    被判刑，於107年4月19日易科罰金需繳5萬9千元，江素卿於
    107年3月6日，先提領10萬元準備，鄭玉熒得知後，又意圖
    為自己不法之所有，向江素卿詐稱：「法院有熟識之人可以
    代辦易科罰金」等語，使江素卿因此陷於錯誤而將10萬元現
    金交給鄭玉熒，鄭玉熒得款10萬元，拿去花用。嗣經江素卿
    一再催討，鄭玉熒遂於107年5月5日，簽發一張無法兌現的
    支票（發票人：鄭玉熒、票載發票日：107年5月5日、面額3
    5萬元、付款人：宜蘭縣○○鄉○○○○號：00000000000號、票號
    ：0000000號）給江素卿以塘塞，江素卿拿去銀行交換後，
    於107年5月7日拿去銀行交換後，經銀行以「存款不足及拒
    絕往來」為由退票。鄭玉熒另以其他項目抵債或以現金部分
    清償，尚欠27萬3700元。㈡鄭玉熒意圖為自己不法之所有，
    於106年3月間，向鄭祖營借款時詐稱：「伊所有的宜蘭縣○○
    鎮○○路00號三樓（建號：498、地號：宜蘭縣○○鎮○○段000地
    號、持分：1000分之92）房地可以抵押做擔保借款。」，鄭
    祖營因此陷於錯誤而於106年3月19日匯款35萬元給鄭玉熒，
    106年3月19日交付現金30萬元給鄭玉熒，106年3月26日再給
    鄭玉熒30萬元（總共100萬元）。鄭玉熒騙得100萬元後（花
    用殆盡），不僅沒有將上開房地設定抵押給鄭祖營，反而在
    107年5月7日，將上開鄭玉熒所有的房地設定260萬元的抵押
    債權給第三人（劉宜倫）。因認被告上開行為分別涉犯刑法
    第339條第1項詐欺 罪嫌。
二、公訴意旨認：㈠被告對告訴人江素卿所為涉犯刑法第339條第
    1項之詐欺取財罪嫌，無非係以起訴書所載被告之供述、告
    訴人江素卿之指述、告訴人江素卿催討之存證信函、告訴人
    江素卿聲請財團法人金融消費評議中心書函、被告開立交予
    告訴人江素卿用以清償之支票及退票理由單影本、被告簽名
    給告訴人江素卿之債務清償明細等證據為其主要論據。檢察
    官上訴意旨則略以：被告向江素卿詐稱「我（鄭玉熒）可以
    替妳（江素卿）申請到更多的理賠金，但妳要先將領取的理
    賠金繳回，因為，必須要先查詢保費及代繳酒駕罰金」均非
    事實；被告也沒有「要娶媳婦」這種事；被告向江素卿詐稱
    ：「法院有熟識之人可以代辦易科罰金」等語，也沒有這種
    事，與被告的辯解都不相同，顯見被告有詐欺之犯意等語。
    ㈡又認被告對告訴人鄭祖營所為，涉犯刑法第339條第1項之
    詐欺取財罪嫌，無非係以起訴書所載告訴人（即被害人）鄭
    祖營警詢陳述及偵查中具結證述、告訴人鄭祖營聯行往來資
    料（匯35萬元給鄭玉熒）、華南銀行資料（現金借35萬元給
    被告鄭玉熒）、被告鄭玉熒與告訴人鄭祖營所簽的「不動產
    借貸委任授權書」、臺灣宜蘭地方法院107年度司票字第114
    號本票裁定、宜蘭縣○○○○○○○○○○○○○鎮○○路00號三樓房地登
    記資料為據。
三、按犯罪事實應依證據認定之，無證據不得認定犯罪事實；再
    不能證明被告犯罪者，即應諭知無罪之判決，刑事訴訟法第
    154條第2項、第301條第1項分別定有明文。訊據被告堅決否
    認有詐騙江素卿、鄭祖營之犯行，辯稱：江素卿是我服務的
    保戶，我跟她從頭到尾都是借貸關係，我拿錢馬上開支票給
    她，就是因為跳票，我才跟他約定每個月還錢。鄭祖營部分
    我是在報紙上看到廣告才認識鄭祖營，107 年3 月19日我有
    向他借錢，他先拿給我25萬元現金，再匯款35萬元給我，我
    開70萬元支票給他，70萬元到期我沒有錢還給他，他叫我做
    房子抵押，再拿30萬元給我，說剛好100 萬元，我總共拿到
    90萬元，10萬元是利息。後來我沒有依照約定抵押房子給鄭
    祖營，因為他介紹費用、利息很高。我在107 年5 月7日設
    定房地抵押給劉宜倫，這是朋友介紹說他利息比較低，借了
    100 萬元因為經濟有困難也是拿去還給別人等語。本院經查
    ：
　㈠公訴意旨認被告涉嫌詐騙江素卿部分：
　⒈告訴人江素卿確實有匯款45萬元給被告之事實，雖據告訴人
    江素卿於偵查及原審審理中證述明確，並有告訴人江素卿存
    簿於106年6月1日匯款45萬元給被告鄭玉熒之紀錄影本1份附
    卷可稽，是此部分事實固堪予認定。
　⒉惟告訴人江素卿於偵查及原審時證稱略以：被告向我說娶媳
    婦要用錢，先拿我的45萬元去周轉，她拿票給我，後來被退
    票等語；我兒子107年4月酒駕要繳5萬9千元，我提前準備10
    萬元，我跟被告鄭玉熒說這件事，鄭玉熒跟我說10萬先借她
    周轉，隔日就還我，但沒還我等語（見警羅偵字第10700274
    88號卷第3頁；原審卷第13至16頁）。依上開告訴人江素卿
    於所證述之情節以觀，被告於向告訴人江素卿借用上開款項
    之時，即已告知借款係因其需要用錢周轉等情，則被告於向
    告訴人江素卿借款時，既已明確告知借款之緣由及用途，告
    訴人江素卿亦係於清楚知悉借款之緣由及用途之情況下，明
    知被告發生資金缺乏需要周轉，仍同意借款，至無所謂陷於
    錯誤之可言，且被告亦已明白告以需要借錢周轉，自亦無所
    謂施用詐術之可言。至於被告事後迄未償還借款，亦僅屬民
    事債務不履行之範疇，尚難據此倒果為因，認為因為被告周
    轉不靈，不能依約返還借款，即反推被告有詐欺之犯意。
　⒊告訴人江素卿雖亦稱，被告鄭玉熒向伊詐稱可替伊申請到更
    多的理賠金，但告訴人江素卿必須先將領取的理賠金繳回，
    因為要先查詢保費及向告訴人江素卿詐稱「法院有熟識之人
    可以代辦易科罰金」一事云云。惟此部分僅有告訴人江素卿
    之單方面之指述，並無其他客觀證據足以佐憑，自難遽此率
    而認定告訴人江素卿之指述，確係屬實。
　⒋檢察官上訴意旨並未提出新證據，僅以告訴人單方之指述，
    認為被告有向告訴人詐稱：「我（鄭玉熒）可以替妳（江素
    卿）申請到更多的理賠金，但妳要先將領取的理賠金繳回，
    因為，必須要先查詢保費及代繳酒駕罰金」；詐稱「要娶媳
    婦」、「法院有熟識之人可以代辦易科罰金」等語，卻置告
    訴人明白知道被告是借錢周轉之事實於不論，未能綜合全般
    證據考量，尚非有理由。
　㈡公訴意旨認被告涉嫌詐騙鄭祖營部分：　
  ⒈告訴人鄭祖營確有借款給被告，有聯行往來資料（匯35萬元
    給鄭玉熒）、華南銀行資料（告訴人當日提領49萬元資料，
    惟被告辯稱僅收得25萬元）、被告鄭玉熒與宿耀文所簽的「
    不動產借貸委任授權書」(委託宿耀文以其不動產借貸)、臺
    灣宜蘭地方法院107年度司票字第114號本票裁定、宜蘭縣○○
    ○○○○○○○○○○○鎮○○路00號三樓房地登記資料為據，此部分事
    實固亦堪認定。然被告辯稱其實際向告訴人借得90萬元，10
    7年3月19日當天告訴人實際僅交付現金25萬元，則告訴人所
    有之前述華南銀行資料，尚無從執以證明其確實有交付100
    萬元予被告；再依前述107年3月26日「不動產借貸委任授權
    書」所載，被告為向人借得款項，願給付宿耀文高達20%之
    借貸金額，則被告辯稱告訴人及宿耀文均係民間借貸業者，
    利息很高，亦非無法採信；另觀諸107年3月26日「不動產借
    貸委任授權書」為告訴人交付最後一次30萬元款項之日期，
    核與被告所辯109年3月19日借款到期後，因無法還錢，告訴
    人始要求以其房屋設定抵押之時序相符，則當日被告既持前
    述「不動產借貸委任授權書」透過宿耀文再向告訴人借得30
    萬元，而「不動產借貸委任授權書」明確記載：被告願以其
    所有不動產設定抵押之期限為自107年3月26日起至107年4月
    30日止，此既為告訴人再次出借30萬元之條件，告訴人明知
    被告以其不動產設定抵押之期間僅限於107年3月26日至107
    年4月30日止，自難認上開期間已過而被告於期間過後之107
    年5月7日始將不動產設定予劉宜倫借款，即認定被告以此對
    告訴人施用詐術。
　⒉告訴人鄭祖營於告訴狀中指述：被告係透過宿耀文向告訴人
    借錢，還說要將其土地設定抵押權給告訴人擔保；被告都是
    透過宿耀文向告訴人借錢等語(他1275卷1頁)；嗣告訴人又
    與宿耀文共同具狀指述：被告因急需現金，向告訴人宿耀文
    、鄭祖營等人借款，又以房地權狀遺失為由遲遲不肯交出權
    狀，致告訴人宿耀文、鄭祖營受有損害等語(他1275卷8頁)
    。告訴人鄭祖營復於檢察官訊問時證稱略以：她跟我借錢的
    理由，是要還別人的高利貸等語(偵緝82卷第10至11頁)。依
    上述告訴人鄭祖營之告訴意旨以觀，告訴人鄭祖營早已明知
    被告經濟已陷於困窘，向其借錢是要還高利貸周轉，則告訴
    人鄭祖營既早知被告向其借款時，已明確告知借款之緣由及
    用途，在明知被告發生資金缺口需要借錢周轉之情形下，仍
    然甘冒風險同意借款，則對被告之還款能力不足，自不能謂
    全然無法評估，則自無所謂所謂陷於錯誤之可言。至於被告
    事後迄未償還借款，亦僅屬民事債務不履行之範疇，尚難據
    此倒果為因，認為因為被告周轉不靈，不能依約返還借款，
    即反推被告有詐欺之犯意。
　⒊被告雖有答應要告訴人鄭祖營要將坐落於宜蘭縣○○鎮○○路00
    號三樓（建號：498、地號：宜蘭縣○○鎮○○段000地號、持分
    ：1000分之92）房地抵押予告訴人鄭祖營擔保借款，嗣後卻
    未履行承諾。然被告辯稱，後來沒有依照約定抵押房子給鄭
    祖營，是因為他費用、利息很高，所以才在107 年5 月7日
    設定房地抵押給劉宜倫，他利息比較低，我是借款100 萬元
    ，我借了100 萬元因為經濟有困難也是拿去還給別人等語。
    此按一般社會常情，若貸款之人有其他貸款利息較低者，通
    常也會借較低的利率來償還較高利率的債務，被告基於告訴
    人鄭祖營的借款利息較高，所以後來不願意設定上開不動產
    抵押予告訴人鄭祖營，並無違於社會常情。
　⒋綜上所述，此部分公訴意旨所舉之證據並未達於使通常之人
    均不致有所懷疑而得確信為真實之程度，則依首揭法文規定
    ，自應為被告無罪之諭知。　　　　　　
四、駁回檢察官上訴及撤銷改判之理由：　
　　檢察官上訴意旨對原審判決就上開被告涉嫌詐騙江素卿部分
    判決無罪提起上訴，但並未提出其他積極之證據，僅係對於
    原審判決認事用法職權之行使，反覆爭執，並無理由，業據
    本院指駁如上。原審判決認定被告有詐騙鄭祖營，並據以論
    罪科刑，認事用法既有違誤，自應予以撤銷改判，以免冤枉
    。
據上論斷，應依刑事訴訟法第369條第1項前段、第364條、第368
條、第301條第1項，判決如主文。
本案經檢察官吳志成提起公訴，檢察官吳志成提起上訴，檢察官
洪威華到庭執行職務。
中　　華　　民　　國　　109 　年　　11　　月　　4 　　日
                  刑事第十九庭  審判長法　官  曾淑華    
                                      法　官  許文章
                                      法　官  陳文貴
以上正本證明與原本無異。
不得上訴。
                                      書記官  洪宛渝
中　　華　　民　　國　　109 　年　　11　　月　　4 　　日
附錄：本案論罪科刑法條全文
刑法第336條第2項
對於業務上所持有之物，犯前條第1項之罪者，處6月以上5年以
下有期徒刑，得併科9萬元以下罰金。